臺灣高等法院刑事判決　　　　　　　 100年度上易字第1135號
上　訴　人
即　被　告　陳珮郡
上列上訴人因妨害名譽案件，不服臺灣臺北地方法院99年度易字
第3409號，中華民國100年4月11日第一審判決（起訴案號：臺灣
臺北地方法院檢察署99年度偵字第9889號），提起上訴，本院判
決如下：
    主  文
上訴駁回。
陳珮郡緩刑貳年。
    事  實
一、陳珮郡於民國99年1月12日21時許，在臺北市大安區○○○
    路○段283巷14弄16-1號「五色鳥沖印店」內，與該店老闆鄧
    志元因沖洗相片問題發生爭吵，詎陳珮郡竟基於公然侮辱之
    犯意，在上開不特定多數人得以共見共聞之處所，公然以「
    神經病」足以貶損人評價之言語，辱罵鄧志元。
二、案經鄧志元訴由臺北市政府警察局大安分局報請臺灣臺北地
    方法院檢察署檢察官偵查起訴。
    理  由
壹、證據能力部分：被告陳珮郡主張告訴人鄧志元、證人鄧子瑩
    於警詢、偵訊之證述無證據能力，另告訴人提出之錄音光碟
    未經合法勘驗程序，亦無證據能力等語。經查：
一、按被告以外之人於審判外之言詞或書面陳述，除法律有規定
    者外，不得作為證據，刑事訴訟法第159條第1項定有明文。
    告訴人鄧志元、證人鄧子瑩於警詢時之供述，均係被告以外
    之人於審判外之言詞陳述，為傳聞證據，亦無刑事訴訟法第
    159條之2、第159條之3之例外情況，依上開規定，自無證據
    能力。
二、次按刑事訴訟法第159條之1所規定被告以外之人於偵查中向
    檢察官所為之陳述，除顯有不可信之情況者外，得為證據。
    其立法理由係以偵查中對被告以外之人所為之偵查筆錄，或
    被告以外之人向檢察官所提之書面陳述，性質上均屬傳聞證
    據，且常為認定被告有罪之證據，自理論上言，如未予被告
    反對詰問、適當辯解之機會，一律准其為證據，似與當事人
    進行主義之精神不無扞格之處，對被告之防禦權亦有所妨礙
    ，然刑事訴訟法規定檢察官代表國家偵查犯罪、實施公訴，
    依法有訊問被告、證人、鑑定人之權，且實務運作時，偵查
    中檢察官向被告以外之人所取得之陳述，原則上均能遵守法
    律規定，不致違法取供，其可信性甚高，為兼顧理論與實務
    ，而對被告以外之人於偵查中向檢察官所為之陳述，除顯有
    不可信之情況者外，得為證據。查證人鄧子瑩於檢察官訊問
    時所為之陳述，業經依法具結，且於原審審理中已到庭具結
    為證，經被告及其辯護人對之交互詰問，已保障被告於訴訟
    上之程序權，補正未經被告對質詰問之瑕疵，再審酌現階段
    刑事訴訟法規定檢察官代表國家偵查犯罪、實施公訴，依法
    其有訊問被告、證人及鑑定人之權，且實務運作時，檢察官
    偵查中向前開之人詢問時，原則上均能遵守法律規定，不致
    違法取供，且無其他事證足認檢察官有以強暴脅迫利誘或其
    他違法取得證人鄧子瑩陳述之情形，自無顯不可信之情況，
    是證人鄧子瑩於偵查中所為之證述，自有證據能力。
三、另告訴人鄧志元於檢察官訊問時及於原審準備程序、審理時
    所為陳述，均非檢察官、法官以證人身分訊問之，其身分既
    非證人，即與「依法應具結」之要件不合，縱未命其具結，
    純屬檢察官或法官調查證據職權之適法行使，當無違法可言
    ，並審酌告訴人上開於檢察官、原審未經具結之陳述筆錄，
    係依告訴人本身之認知及親身之經驗為陳述，並無顯有不可
    信之情況，被告亦未提出告訴人於檢察官、原審法官之陳述
    有何不可信情況之事證，是告訴人上開於檢察官、原審法官
    訊問時所為之陳述，依刑事訴訟法第159條之1規定，均有證
    據能力。
四、又按透過錄音、錄影等方式蒐證，苟其採用之方法合乎法定
    程序，所取得之書證、物證復無偽、變造或摻雜個人主觀意
    見之情形，則該錄音、錄影所錄取之聲音或畫面，既係憑機
    械力拍錄，未經人為操控，自有證據能力。又以錄音譯文或
    錄影畫面為證據資料，而該等譯文或畫面復經檢察官或法院
    勘驗，認與錄音、錄影內容相符，製成勘驗筆錄附卷時，該
    筆錄即得視為書證，如已依法踐行調查證據程序，該勘驗筆
    錄非無證據能力（最高法院96年台上第1869號、95年台上字
    第4023號、91年台上第2363號判決意旨參照）。查本件告訴
    人提出蒐證錄音光碟係告訴人以手機所錄音之聲音，應係機
    械力所拍錄，非經人為操控，而上開錄音內容亦經檢察官指
    揮命檢察事務官勘驗（法院組織法第66條之3第1項第1款規
    定檢察事務官受檢察官之指揮實施勘驗）後製作筆錄、譯文
    （見原審卷第46頁，檢察官100年3月14日提出之補充理由書
    暨譯文），復經被告於原審、本院審理時對於譯文內容之正
    確性並不爭執（見原審卷第54頁、本院100年6月9日審理筆
    錄），應認檢察官於100年3月14日提出之補充理由書檢附之
    錄音譯文，有證據能力。
五、除上開所示外，以下所引供述，經本院當庭提示，檢察官、
    被告均無意見，且未於本院言詞辯論終結前聲明異議，本院
    審酌該等證據作成之情況，認為適於為本件認定事實之依據
    ，依刑事訴訟法第159條之5第2項規定，應具有證據能力，
    而以下所引非供述證據，並無證據顯示係實施刑事訴訟程序
    之公務員違背法定程序所取得之證據，亦無刑事訴訟法第15
    9條之4之顯有不可信之情況與不得作為證據之情形，自有證
    據能力。
貳、實體部分：
一、訊據被告陳珮郡矢口否認有何公然侮辱之犯行，辯稱：當時
    係與被告因沖洗照片發生爭執，並無辱罵告訴人「神經病」
    ，且未見鄧子瑩在現場，其證言不可信云云。經查：
  (一)上揭犯罪事實，業據告訴人鄧志元迭於偵訊及原審審理時指
    訴綦詳，且據證人鄧子瑩迭於偵訊（見偵查卷第35-36頁）
    及原審中（見原審卷第53-54頁）就被告與告訴人爭執過程
    均為一致供述，並核與檢察官於原審提出本件案發現場錄音
    光碟譯文內容顯示之情境相合（見原審卷第46-50頁），應
    認告訴人之陳述與事實相符，應堪採信。另依上開錄音光碟
    譯文已堪佐證證人鄧子瑩確於案發時在場聽聞而使其證言具
    相當可信性，且證人鄧子瑩於偵查、原審作證時均已具結擔
    保其據實陳述，故被告於本院審理中質疑鄧子瑩於案發當時
    並未在場，其證言可信性有疑等情，並不可採。
  (二)被告雖辯稱並無辱罵告訴人「神經病」等語，然依上開案發
    現場之錄音光碟勘驗結果，於光碟時間9分14秒時，證人即
    被告陳珮郡之夫洪銘信提及：「他一廂情願希望有人罵他啦
    ！他一廂情願的啊，妳是對我講的啊！我聽到了啊！他自己
    要承認了，我有什麼辦法。」等語，此有臺灣臺北地方法院
    檢察官補充理由書檢附之錄音譯文等附卷可憑（見原審卷第
    48頁背面），而被告、證人洪銘信對上開譯文內容均無意見
    （見原審卷第54頁），依證人洪銘信在案發現場之上開陳述
    內容，足認被告有說「神經病」一語，而證人洪銘信在旁亦
    有聽聞，衡諸常情，被告與告訴人在因欲沖洗照片檔案之存
    取問題發生爭執後，被告所言「神經病」一語，自係針對被
    告為之，而非針對身旁之丈夫所為，證人洪銘信雖於原審證
    述：未聞被告口出神經病，因告訴人一直說被告罵他神經病
    ，伊就習慣性的回答告訴人說如果你這麼想當神經病就當好
    了等語（見原審卷第30頁），惟證人洪銘信於原審之證述與
    上開錄音光碟譯文所顯示之情節不符，且其係被告配偶，其
    證詞自有迴護被告可能，認證人洪銘信之證述尚難作為對被
    告有利之認定，被告空言否認，顯係事後卸責之詞，不足採
    信。
  (三)按公然侮辱者，係指直接對人詈罵、嘲笑而使人難堪或其他
    表示足以貶損他人評價之意思。而查「神經病」等詞，是用
    在辱罵他人時之語彙，而非用在讚美他人之用詞，此為社會
    之通念，而依此社會通念，被告所為此等言詞足以貶損告訴
    人之社會評價，為輕蔑他人、使人難堪之語。又本件發生地
    點係在臺北市大安區○○○路○段283巷14弄16之1號「五色
    鳥沖印店」內，該處所係對外營業之沖印店，且當時尚有其
    他顧客在場，業據被告於原審準備程序中供稱當時有其他客
    人來來往往等語（見原審卷第12頁背面）及證人鄧子瑩於原
    審審理時結證在卷（見原審卷第53頁反面），足認本件案發
    場所係不特定多數人得以共見共聞之場所，本件被告以「神
    經病」等語辱罵告訴人，足以使一般人產生難堪不悅，客觀
    上已貶損告訴人之人格及名譽，對告訴人之社會評價造成損
    害。
  (四)綜上，本件事證明確，被告犯行堪以認定，應予依法論科。
二、核被告所為，係犯刑法第309條第1項公然侮辱罪。原審本同
    上述見解，援引刑法第309條第1項規定，並審酌被告與告訴
    人間雖有糾紛，惟不思以其他途徑解決，對告訴人口出辱罵
    之言，缺乏尊重他人名譽之法治觀念，且犯後矢口否認犯行
    ，又未與告訴人達成和解，態度非佳，然所犯情節尚處輕微
    等一切情狀，而對被告量處拘役20日並諭知易科罰金之折算
    標準。經核認事用法均無不合，其量刑亦稱妥適。雖被告上
    訴另稱無法證明有其他顧客在場云云，惟此不影響被告侮辱
    告訴人言語係在公共場所為之，故被告上訴指摘原判決不當
    ，為無理由，應予駁回。
三、末查：告訴人前往被告經營之沖印店欲沖洗照片，被告因擔
    心告訴人在讀取被告隨身碟檔案過程中時導致其私人檔案資
    料外流，雙方因互不信任而發生爭執等情，此據被告於警、
    偵訊及審理中均為相同供述，且為告訴人所不否認，足認本
    件發生爭執之起因，雙方均有責任，被告於爭執發生後口出
    神經病一語，顯係一時失慮而觸犯刑章，另考量被告因本案
    已歷經數次偵審，耗費時間精力不眥，被告有正當工作，有
    在職證明書（見原審卷第59頁），且被告未曾因故意犯罪而
    受有期徒刑以上刑之宣告，有本院被告前案紀錄表可佐，因
    認被告經此刑之宣告後當知警惕，信無再犯之虞，所受刑之
    宣告以暫不執行為適當，爰併予宣告緩刑2年，以勵自新。
據上論結，應依刑事訴訟法第368 條，刑法74條第1 項第1 款，
判決如主文。
本案經檢察官陳大偉到庭執行職務。
中    華    民    國   100    年    6     月    30    日
                  刑事第十庭  審判長法  官  宋  祺
                                    法  官  高玉舜
                                    法  官  陳明珠
以上正本證明與原本無異。
不得上訴。
                                    書記官  胡勤義
中    華    民    國   100    年    6     月    30    日